【裁判字號】    97,訴,1151
【裁判日期】    981214
【裁判案由】    清償債務
【裁判全文】
臺灣高雄地方法院民事判決              97年度訴字第1151號
原      告  丙○○
訴訟代理人  蔡建賢律師
複代理人    盧俊誠律師
被      告  小女人企業有限公司
法定代理人  戊○○
訴訟代理人  柯尊仁律師
被      告  捷盟行銷股份有限公司
法定代理人  己○○
訴訟代理人  丁○○
            乙○○
上列當事人間清償債務事件，本院於民國98年11月30日言詞辯論
終結，判決如下：
    主      文
原告之訴及假執行之聲請均駁回。
訴訟費用由原告負擔。
    事實及理由
壹、程序部分：
    按訴狀送達後，原告不得將原訴變更或追加他訴，但被告同
    意者，不在此限；被告於訴之變更或追加無異議，而為本案
    之言詞辯論者，視為同意變更或追加，民事訴訟法第255 條
    第1 項第1 款、第2 項分別定有明文。查原告最初起訴請求
    被告小女人企業有限公司（以下稱被告小女人公司）返還借
    款新台幣（以下同）450 萬元，並自起訴狀繕本送達翌日起
    至清償日止，按年息5%計算之利息。嗣於訴訟審理中復主張
    因被告小女人公司對捷盟行銷股份有限公司（以下稱被告捷
    盟公司）尚有貨款債權存在，乃具狀追加以捷盟公司為被告
    ，並代位被告小女人公司對捷盟公司請求給付450 萬元，及
    自民事追加起訴狀繕本送達翌日起至清償日止，按年息5%計
    算之利息，並由原告代為受領（參見本院卷(一)第27頁）。查
    被告對於原告上開所為訴之追加，俱無異議而為本案言詞辯
    論，依法即視為同意追加，故原告上開訴之追加，核與前揭
    規定無違，應予准許。
貳、實體部分：
  一、原告主張：被告小女人公司前於民國96年4 月間某日，由
      訴外人庚○○代理向原告借款450 萬元，用以支付訴外人
      統一東京股份有限公司（以下稱統一東京公司）之保證金
      ，並約定1 個月即可清償，被告小女人公司亦將其簽發予
      統一東京公司之支票傳真予原告作為憑證，原告遂同意借
      款，並先後於96年4 月3 日匯款200 萬元至黎電企業股份
      有限公司（以下稱黎電公司）所開設台灣中小企業銀行00
      000000000 號帳戶，及同年6 月5 日匯款250 萬元至黎電
      公司所開設華僑銀行新興分行00000000000000號帳戶（參
      見本院卷(三)第107 頁）。詎該筆借款清償期屆至後，被告
      小女人公司竟拒絕清償；又設若兩造因庚○○並非被告小
      女人公司之代理人而不成立消費借貸契約，但被告小女人
      公司於庚○○以該公司名義向原告借款之際始終未為反對
      表示，被告小女人公司亦應負表見代理之責，且屬無法律
      上原因而取得該筆款項。又庚○○及由其擔任負責人之黎
      電公司、小女人公司三者間資金往來密切，辦公處所亦均
      位於同一所在地，成員、設備及資金均為共同，亦應認庚
      ○○為該2 家公司之實際負責人。此外，被告小女人公司
      對被告捷盟公司尚有貨款債權存在，原告自得代位請求，
      爰依消費借貸契約、不當得利及民法第242 條規定，起訴
      聲明：(1)被告小女人公司應給付原告450 萬元，及自97年
      3 月11日起訴狀繕本送達翌日起按年息5%計算之利息；(2)
      被告捷盟公司應給付被告小女人公司450 萬元，及自97年
      3 月11日起訴狀繕本送達翌日起按年息5%計算之利息，並
      由原告代為受領；(3)願供擔保聲請宣告假執行。
  二、被告則分別以下列情詞置辯，並均聲明：駁回原告之訴，
      如受不利判決願供擔保請准免為假執行：
    (一)被告小女人公司辯稱：該公司負責人為戊○○，且庚○○
      並非該公司實際負責人，亦未代理該公司從事業務經營。
      又該公司從未由庚○○出面代理向原告借款450 萬元，事
      後更未經庚○○交付而取得該450 萬元，本件應係庚○○
      逕以個人名義向原告借款，與被告小女人公司不生任何關
      係等語。
    (二)捷盟公司則辯以：該公司雖曾與被告小女人公司進行交易
      往來，且被告小女人公司亦有交付押金149 萬9475元，然
      因雙方事後所生扣款及退貨等事宜，兩相扣抵後，被告小
      女人公司已無任何債權可資主張，遂否認被告小女人公司
      對捷盟公司果有貨款債權存在。此外，代位訴訟本須債務
      人怠於行使其權利及陷於無資力，始得由債權人代位請求
      ，惟原告就此均未提出任何證明，自不得提起代位訴訟等
      語資為抗辯。
  三、兩造爭執與不爭執事項：
    (一)當事人不爭執事項：
      (1)庚○○前自94年間起至96年11月20日止係擔任被告小女
        人公司之董事，為該公司登記負責人（參見本院卷(三)第
        64至67頁）；又庚○○是時亦為黎電公司之登記與實際
        負責人。
      (2)庚○○前於95年9 月15日以被告小女人公司法定代理人
        之名義，與訴外人統正開發股份有限公司簽定夢時代購
        物中心租賃契約書，並以黎電公司法定代理人名義擔任
        連帶保證人（參見本院卷(二)第130 至134 頁）。
      (3)庚○○前於96年4 月間曾出面向原告借款450 萬元。
      (4)原告確有先於96年4 月3 日轉帳95萬元至黎電公司所開
        設台灣中小企業銀行帳號00000000000 號帳戶（參見本
        院卷(二)第106 頁），同年6 月5 日匯款250 萬元至黎電
        公司所開設華僑銀行新興分行（現為花旗銀行新興分行
        ）帳號00000000000000號帳戶（參見本院卷(二)第104 頁
        ）。
      (5)黎電公司所開設前開花旗銀行新興分行帳戶於96年6 月
        5 日經原告匯入250 萬元後，旋於同日匯款253 萬9000
        元至被告小女人公司所開設花旗銀行新興分行帳號0000
        0000000000號帳戶（參見本院卷(二)第109 、201 頁）。
      (6)庚○○前於96年4 月12日以被告小女人公司法定代理人
        之名義，與被告捷盟公司及訴外人統一生活事業股份有
        限公司簽定商品供應契約書（參見本院卷(一)第63至64頁
        ）。
    (二)當事人爭執事項：
      (1)本件由庚○○出面於96年間向原告借貸450 萬元，究係
        其以個人名義所洽借？抑或代理被告小女人公司向原告
        所洽借？
      (2)若庚○○確未代理被告小女人公司向原告借款450 萬元
        ，則原告主張表見代理有無理由？
      (3)原告得否本於不當得利向被告小女人公司請求返還450
        萬元？
      (4)被告小女人公司對被告捷盟公司現時是否仍有貨款債權
        可資主張？數額為何？又原告可否代位被告小女人公司
        向被告捷盟公司原告請求給付？
  四、本院之判斷：
    (一)本件由庚○○於96年間出面向原告所借貸450 萬元，究係
      其以個人名義所洽借？抑或代理被告小女人公司向原告所
      洽借？
      (1)查本件固據被告小女人公司辯稱：庚○○並非該公司實
        際負責人，且證人庚○○亦到庭證稱：伊僅係被告小女
        人公司之掛名負責人云云（參見本院卷(三)第110 頁）。
        然卷附被告小女人公司與統正開發股份有限公司、統一
        生活事業股份有限公司及被告捷盟公司所簽定各項契約
        書均係由庚○○所負責簽定，又參以庚○○同為黎電公
        司負責人，而黎電公司與被告小女人公司彼此間確有密
        切業務往來關係，且該兩家公司登記營業處所亦屬相同
        等情，非僅由證人庚○○證述在卷，亦有原告所提照片
        1 幀可佐（參見本院卷(二)第112 頁），另佐以證人即統
        一東京公司員工甲○○亦到庭證述：有關被告小女人公
        司、捷盟公司、統一生活事業股份有限公司及統一東京
        公司彼此間債權讓與交易事宜，均係由庚○○代表被告
        小女人公司負責接洽等語屬實（參見本院卷(二)第197 頁
        ），綜此足見庚○○實非僅止於擔任被告小女人公司之
        名義負責人，而係實際參與該公司業務經營事宜，是被
        告小女人公司前揭所辯及庚○○此部分證詞核與事實有
        悖，不足採信。從而庚○○於96年間確為被告小女人公
        司之登記及實際負責人一節，應堪認定。
      (2)按當事人主張有利於己之事實者，就其事實有舉證之責
        任，民事訴訟法第277 定有明文。其次，主張法律關係
        存在之當事人，須就該法律關係發生所須具備之特別要
        件，負舉證之責任。查原告雖堅稱：本件庚○○代表被
        告小女人公司向伊借款云云，並提出由庚○○擔任被告
        小女人公司之法定代理人，且以該公司名義簽發予統一
        東京公司之支票影本2 紙為憑（參見本院卷(一)第4 頁，
        分別為票號AA0000000 、發票日為96年4 月3 日、票面
        金額194 萬7000元；及票號AA0000000 、發票日為96年
        6 月1 日、票面金額253 萬9000元，以下稱系爭支票影
        本）。然參諸原告於起訴之初乃稱：庚○○於借款時係
        持系爭支票影本2 紙作為憑據（參見本院卷(一)第19頁）
        云云，復於言詞辯論期日改稱：原告所提出之借款憑證
        （即系爭支票影本）是借錢之後，庚○○對原告提起重
        利罪告訴，原告才去蒐集等語（參見本院卷(三)第108 至
        109 頁），其後再具狀陳述：系爭支票影本係在借款時
        即由庚○○提出，先前當庭所為回答內容有誤云云（參
        見本院卷(三)第125 頁），是其針對庚○○是否果有提出
        系爭支票影本作為借款憑據一節，先後所述即有歧異，
        且參以證人庚○○已到庭證稱：其並未傳真系爭支票影
        本作為借款憑據等語在卷（參見本院卷(三)第110 頁），
        是原告此部分陳述是否果與事實相符，容非無疑，自未
        可逕以其先前指訴為據。又參以原告雖另主張：被告小
        女人公司向伊借款，目的是作為向統一東京公司支付保
        證金之用云云，惟觀乎系爭支票其中票號AA0000000 號
        支票影本記載到期日為「96年6 月1 日」，而原告匯款
        250 萬元日期則為「96年6 月5 日」，二者期間相距4
        日，顯與一般社會交易常見向他人借款存入支票帳戶，
        確保已開出之支票能屆期兌現，藉此維持個人信用狀況
        之情形有間，是原告此部分主張亦非可採。其次，原告
        就96年4 月3 日借款予庚○○部分，依卷附交易明細暨
        存款憑條（參見本院卷(二)第106 、107 頁反面）所示，
        僅堪證明原告確於同日自其台灣中小企業銀行帳號0000
        0000000 號帳戶轉帳95萬元至黎電公司所開設台灣中小
        企業銀行帳號00000000000 號帳戶之情無誤，至原告同
        日該台灣中小企業銀行帳戶雖亦有提領95萬元，然此筆
        95萬元款項有無交予庚○○收受，以及該筆款項與上述
        轉帳95萬元事後是否確有交予被告小女人公司收受等節
        ，則未見原告加以舉證說明。再細繹原告所提各次匯款
        資料其上所載受款人俱係記載「黎電公司」、而非被告
        小女人公司，故客觀上實未可擅予推認被告小女人公司
        果有向原告借款450 萬元之情事。此外，證人庚○○於
        審判中乃具結證述：原告所指450 萬元係伊以個人名義
        加上不動產作為抵押所洽借等語綦詳（參見本院卷(三)第
        111 頁），準此以觀，本件雖係由庚○○於96年間出面
        向原告洽借450 萬元，惟其是時既同為被告小女人公司
        與黎電公司之實際負責人，故庚○○究係以個人名義、
        黎電公司或被告小女人公司法定代理人之地位而向原告
        借款，既始終未據原告詳加舉證以實其說，揆諸前揭說
        明，自難推認被告小女人公司果為原告所指450 萬元之
        實際借款人。至原告於96年6 月5 日匯款250 萬元至黎
        電公司帳戶後，雖於同日旋即併同其他款項轉匯253 萬
        9000元予被告小女人公司，然此本屬庚○○或黎電公司
        自由處分個人財產之範疇，仍不得徒以庚○○確為被告
        小女人公司負責人之情，即率爾認定庚○○果係代表被
        告小女人公司而向原告借款450 萬元。
      (3)所謂「公司」係指以營利為目的，依照公司法組織登記
        成立之社團法人，公司法第1 條定有明文。從而公司在
        法律上乃屬於法人組織，在抽象概念上要與自然人同具
        有獨立人格，亦為權利義務之主體，依法享有權利能力
        及行為能力，遂得作為各類法律行為及日常交易活動之
        主體，縱令現實上仍須由自然人設立與經營，且由代表
        人對外實際從事法律行為，然猶未可擅將公司（法人）
        與其經營者（自然人）之人格相互混淆，或逕視該事業
        體之權利義務即為經營者本身之權利義務，以避免影響
        交易安全。茲依原告所提出其自行製作明細表（參見本
        院卷(二)第113 至129 頁）內容觀之，可知原告多年來與
        庚○○、黎電公司及被告小女人公司彼此間資金往來頻
        繁，然渠等依法既均為法律行為之主體，故有關各筆借
        款之交易對象為何，自有憑藉具體證據方法逐案詳予釐
        清之必要，要未可徒以原告主觀認定之事實為據。查本
        件已據庚○○到庭證稱係以個人名義向原告借款450 萬
        元等語在卷，且依原告所提各項證據方法，仍未足以憑
        認庚○○果係以被告小女人公司法定代理人之身分向其
        借貸，是依前開說明，本件原告所指借款450 萬元部分
        既為庚○○個人所洽借，且與被告小女人公司不生任何
        關連，原告依法自不得本於消費借貸關係而請求該公司
        返還該筆借款。
    (二)若庚○○確未代理被告小女人公司向原告借款450 萬元，
      則原告主張表見代理有無理由？
      按民法第169 條所定知他人為其代理人而不為反對之意思
      表示，須負表見代理授權人之責任者，必本人已知悉他人
      表示為其代理人，而不為反對之意思表示，始應就該他人
      以其代理人之身分所為之法律行為負授權人之責；倘他人
      並無以本人之代理人身分為法律行為，尚無由責令本人負
      授權人責任之理（最高法院85年度台上字第1613號判決意
      旨參照）。原告雖另行主張：縱使庚○○無權代理被告小
      女人公司向其借款，但被告小女人公司仍應就此負有表見
      代理之責任云云。然本件實係庚○○以個人名義向原告借
      款450 萬元一節，業如前述，是庚○○於向原告借款之際
      既未表示其係代理被告小女人公司而為借貸，依法自不生
      表見代理或無權代理之疑義。則無論原告主觀上是否果有
      誤信庚○○既為被告小女人公司實際負責人、衡情應係代
      理該公司向其借款之情事，究與上述表見代理之法定要件
      有悖，是原告猶執此空言主張被告小女人公司應負表見代
      理責任云云，洵非有據。
    (三)原告得否本於不當得利向被告小女人公司請求返還450 萬
      元？
      蓋債之關係為特定人間之權利義務關係，僅債權人得向債
      務人請求給付，第三人並無請求債務人向債權人給付之權
      利，此為債之相對性原則。承前所述，本院乃認定原告所
      主張450 萬元之消費借貸關係存在於原告與庚○○之間，
      又依卷附匯款交易資料資料所示，僅堪證明原告於96年6
      月5 日匯款至黎電公司帳戶後，確於同日再併同其他款項
      轉匯253 萬9000元至被告小女人公司所開設花旗銀行新興
      分行00000000000000號帳戶之事實，然庚○○或黎電公司
      究係基於何項法律關係而將上述款項匯予被告小女人公司
      ，本非原告所能置喙。再原告既未主張其與庚○○彼此間
      所成立之消費借貸關係現時是否因無效或經撤銷而不存在
      ，亦未舉證說明庚○○與被告小女人公司彼此間就交付上
      述款項是否果無法律上之原因，又被告小女人是否確經庚
      ○○交付而取得其他200 萬元，以及其得否代位庚○○向
      被告小女人公司請求返還450 萬元等諸般情事，故原告片
      面主張被告小女人公司應返還不當得利450 萬元云云，誠
      屬無稽。
    (四)被告小女人公司對被告捷盟公司現時是否仍有貨款債權可
      資主張？數額為何？又原告可否代位被告小女人公司向被
      告捷盟公司原告請求給付？
      末按，代位權係債權人代行債務人之權利，故代行者與被
      代行者之間，必須有債權債務關係之存在，否則即無行使
      代位權之可言，最高法院49年台上字第1274號著有判例。
      承上所述，原告既不得本於消費借貸或不當得利之法律關
      係向被告小女人公司請求返還450 萬元，姑不論被告小女
      人公司對被告捷盟公司是否尚有貨款債權未及請求暨其數
      額為何，原告主張欲代位被告小女人公司向被告捷盟公司
      請求給付貨款450 萬元、並由原告代位受領云云，亦非有
      據。
  五、綜上所述，原告主張依消費借貸或不當得利之法律關係向
      被告小女人公司請求返還450 萬元，及自97年3 月11日起
      訴狀繕本送達翌日起按年息5%計算之利息；另依民法第24
      2 條規定代位請求被告捷盟公司應給付被告小女人公司45
      0 萬元，及自97年3 月11日起訴狀繕本送達翌日起按年息
      5%計算之利息，並由原告代為受領云云，洵無理由，均應
      駁回。又原告之訴既經駁回，其假執行之聲請亦失所附麗
      ，應併予駁回。
  六、本件事證已臻明確，兩造其餘主張及攻擊防禦方法與證據
      ，經本院斟酌後，與本件判決結果已不生影響，故不一一
      論列，兩造另聲請調查之證據亦無必要，均附此敘明。
  七、結論：原告之訴為無理由，依民事訴訟法第78條，判決如
      主文。
中    華    民    國    98    年    12    月    14    日
                  民事第六法庭  法  官   陳明呈
以上正本係照原本作成。
如不服本判決，應於判決送達後20日內向本院提出上訴狀，同時
表明上訴理由（原判決所違背之法令及其具體內容或依訴訟資料
可認為原判決有違背法令之具體事實）；如已於本判決宣示後送
達前提起上訴者，應於判決送達後10日內補具上訴理由（均須按
他造當事人之人數附繕本）。
中    華    民    國    98    年    12    月    14    日
                                 書記官   劉音利

司法院資訊處製作；財團法人民間司法改革基金會備份。
